ACORDAO-COMPLETO-2537136

ACÓRDÃO 2896/2022 ATA 18/2022 - SEGUNDA CÂMARA

VISTOS, relatados e discutidos estes embargos de declaração opostos pelos Srs. Ricardo Hummel e Rijato Teo Hummel, pela Sra. Adriana Rosalinda Mazza de Hummel e pela Ortobras Indústria e Comércio de Ortopedia Ltda., contra o Acórdão 1763/2022-TCU-Segunda Câmara, proferido nos autos desta Tomada de Contas Especial instaurada pela Financiadora de Estudos e Projetos - Finep, em face da não comprovação da regular aplicação dos recursos repassados àquela sociedade empresarial, por força do Contrato de Subvenção Econômica 03.12.0038.00, que tinha por escopo o projeto intitulado "Plataforma Autônoma de Acessibilidade."
ACORDAM os Ministros do Tribunal de Contas da União, reunidos em sessão da 2ª Câmara, ante as razões expostas pelo Relator, em:
9.1. com fundamento nos arts. 32, inciso II, e 34 da Lei 8.443/1992, conhecer dos presentes embargos de declaração, para, no mérito, rejeitá-los; e
9.2. dar ciência desta Deliberação aos embargantes e aos seus representantes legais, nos termos do art. 179, § 7º, do Regimento Interno/TCU.

Embargos de declaração opostos contra o Acórdão 1.763/2022  2ª Câmara, proferido nos autos desta Tomada de Contas Especial instaurada em face da não comprovação da regular aplicação dos recursos referentes ao Contrato de Subvenção Econômica 03.12.0038.00, que tinha por escopo o projeto intitulado Plataforma Autônoma de Acessibilidade."

Segunda Câmara

Financiadora de Estudos e Projetos - Finep.

3. Embargantes: Adriana Rosalinda Mazza de Hummel (XXX.451.820-XX), Ricardo Hummel (XXX.643.130-XX), Rijato Teo Hummel (XXX.639.530-XX) e Ortobras Indústria e Comércio de Ortopedia Ltda. (31.228.836/0001-71).

13.1. Ministros presentes: Bruno Dantas (Presidente), Augusto Nardes e Antonio Anastasia.
13.2. Ministro-Substituto convocado: Marcos Bemquerer Costa (Relator).
13.3. Ministro-Substituto presente: André Luís de Carvalho.

MARCOS BEMQUERER

Ministro-Substituto Marcos Bemquerer Costa.

Trata-se dos embargos de declaração opostos pelos Srs. Ricardo Hummel e Rijato Teo Hummel, pela Sra. Adriana Rosalinda Mazza de Hummel e pela Ortobras Indústria e Comércio de Ortopedia Ltda. (peça 114) , contra o Acórdão 1763/2022-TCU-Segunda Câmara, proferido nos autos desta Tomada de Contas Especial instaurada pela Financiadora de Estudos e Projetos - Finep, em face da não comprovação da regular aplicação dos recursos repassados àquela sociedade empresarial, por força do Contrato de Subvenção Econômica 03.12.0038.00, que tinha por escopo o projeto intitulado "Plataforma Autônoma de Acessibilidade."
2.	Na sessão ordinária do dia 19/4/2022, esta Câmara decidiu, entre outras medidas, julgar irregulares as contas dos embargantes, condenando-os solidariamente ao pagamento do débito no quantum de R$ 1.174.546,25 (19/7/2013) , com aplicação da multa individual proporcional ao dano de R$ 100.000,00 (peça 108) .
3.	Irresignados com essa deliberação, os recorrentes sustentam haver contradição no Acórdão precitado (peça 114) .
	É o Relatório.

Luciano D'avila Coutinho (OAB/RS 60.235), Henrique Carraro Ficagna (OAB/RS 102.090) e outros.

Não atuou.

EMBARGOS DE DECLARAÇÃO. DECISÃO PROFERIDA NOS AUTOS DE TOMADA DE CONTAS ESPECIAL. AUSÊNCIA DE SUPOSTA CONTRADIÇÃO NO ACÓRDÃO. CONHECIMENTO DOS DECLARATÓRIOS. NÃO PROVIMENTO.

TOMADA DE CONTAS ESPECIAL (TCE)

não atuou.

Trata-se dos embargos de declaração opostos pelos Srs. Ricardo Hummel e Rijato Teo Hummel, pela Sra. Adriana Rosalinda Mazza de Hummel e pela Ortobras Indústria e Comércio de Ortopedia Ltda., em face do Acórdão 1763/2022-TCU-Segunda Câmara. 
2.	O decisum vergastado foi proferido nestes autos da Tomada de Contas Especial (TCE) instaurada pela Financiadora de Estudos e Projetos - Finep, em face da não comprovação da regular aplicação dos recursos repassados àquela sociedade empresarial, por força do Contrato de Subvenção Econômica 03.12.0038.00, que tinha por escopo o projeto intitulado "Plataforma Autônoma de Acessibilidade."
3.	Ao apreciar o mérito desta TCE, a 2ª Câmara acolheu a interpretação de que não foram alcançados objetivos pactuados na avença, apesar da execução parcial do objeto. 
4.	Por conseguinte, mediante o Acórdão 1763/2022-TCU-Segunda Câmara, decidiu-se julgar irregulares as contas da Ortobras Indústria e Comércio de Ortopedia Ltda., dos Srs. Ricardo Hummel e Rijato Teo Hummel e da Sra. Adriana Rosalinda Mazza de Hummel, sócios administradores da Ortobras, condenando-os solidariamente ao pagamento do débito no valor (integral dos recursos repassados) de R$ 1.174.546,25 (19/7/2013) , com aplicação da multa de R$ 100.000,00, de forma individual e proporcional ao dano causado ao erário. Ainda foi autorizado o parcelamento, caso requerido, e a cobrança judicial das dívidas, bem como se encaminhou cópia do acórdão à Procuradoria da República no Estado do Estado do Rio Grande do Sul e ao Ministério da Ciência, Tecnologia e Inovações (peça 108) .
5.	Irresignados com o decisum, os responsáveis opuseram embargos de declaração, alegando contradição no julgado (peça 114) .
6.	Acerca da admissibilidade do recurso, tendo em vista que foi invocado o vício indicado na decisão e igualmente foram preenchidos os demais requisitos estabelecidos no art. 34, § 1º, da Lei 8.443/1992, entendo que os aclaratórios devem ser conhecidos.
7.	A respeito do mérito recursal, sob o pálio de suposta contradição, os embargantes aduzem unicamente que o subitem 9.3 do Acórdão 1763/2022-TCU-Segunda Câmara impôs-lhes multa, mas "não se pode afirmar se a multa aplicada foi de R$ 100.000,00 para todos os responsáveis ou se esse valor foi aplicado à cada um dos responsáveis" (peça 114) .
8.	Essa assertiva decorre de desatenção ao julgado. Como sói ocorrer nesta Casa de Contas, o débito imputado aos agentes públicos e eventualmente a terceiros pode ser individual ou solidário, de acordo com a hipótese concreta, mas a multa é somente individual, por se tratar de pena, ou seja, de sanção pecuniária de caráter personalíssimo por descumprimento de obrigação ou dever jurídico, em deferência ao princípio da "individualização da pena" previsto no art. 5º, inciso XLVI, da Constituição Federal. 
9.	Com o Acórdão 1763/2022-TCU-Segunda Câmara não foi diferente, basta compulsar o decisum para verificar a exatidão dos seus dispositivos. Para que não reste dúvida, transcrevo, em parte, a decisão (peça 108) : 
"ACORDAM os Ministros do Tribunal de Contas da União, reunidos em sessão da 2ª Câmara, ante as razões expostas pelo Relator em: 
9.1. excluir o nome da Sra. Aline Vrielink da relação processual inaugurada com a instauração desta Tomada de Contas Especial; 
9.2. com fundamento nos arts. 1º, inciso I, 16, inciso III, alíneas b e c, 19, caput, e 23, inciso III, da Lei 8.443/1992, julgar irregulares as contas da Ortobras Indústria e Comércio de Ortopedia Ltda., dos Srs. Ricardo Hummel e Rijato Teo Hummel e da Sra. Adriana Rosalinda Mazza de Hummel, condenando-os, solidariamente, ao pagamento da quantia abaixo especificada, com a fixação do prazo de 15 (quinze) dias, a contar das notificações, para que comprovem, perante o Tribunal (art. 214, inciso III, alínea a do Regimento Interno/TCU) , o recolhimento da dívida ao Fundo Nacional de Desenvolvimento Científico e Tecnológico, atualizada monetariamente e acrescida dos juros de mora, calculados a partir das correspondentes datas até a do efetivo recolhimento, na forma prevista na legislação em vigor: 
 (...) 
9.3. aplicar, individualmente, à Ortobras Indústria e Comércio de Ortopedia Ltda., aos Srs. Ricardo Hummel e Rijato Teo Hummel e à Sra. Adriana Rosalinda Mazza de Hummel, a multa capitulada no art. 57 da Lei 8.443/1992, no valor de R$ 100.000,00 (cem mil reais) , fixando-lhes o prazo de 15 (quinze) dias, a contar do recebimento das notificações, para que comprovem, perante o Tribunal (art. 214, inciso III, alínea a, do Regimento Interno/TCU) , o recolhimento da dívida ao Tesouro Nacional, atualizada monetariamente desde a data deste Acórdão até a do efetivo recolhimento, se for paga após o vencimento, na forma da legislação em vigor;" (grifos acrescidos) .
10.	Como se percebe, constou no subitem 9.3 da deliberação embargada a palavra "individualmente", que, no vernáculo, tem o seguinte significado: "que diz respeito ou é peculiar a uma só pessoa." (Dicionário Aurélio - Século XXI, versão digital 3.0) . Ou seja, cada responsável indicado no precitado acórdão terá que recolher ao Tesouro Nacional a quantia de R$ 100.000,00 (atualizada) referente à multa individual imposta. 
11.	A toda evidência, o texto do decisum é cristalino, não havendo qualquer contradição no Acórdão 1763/2022-TCU-Segunda Câmara. Em consequência, os embargos devem ser conhecidos e desprovidos.
	Ante o exposto, voto por que seja adotada a deliberação que ora submeto a este Colegiado.
	
T.C.U., Sala das Sessões, em 7 de junho de 2022.
MARCOS BEMQUERER COSTA
						       Relator